【裁判字號】    95,家訴,26
【裁判日期】    950509
【裁判案由】    確認繼承權存在
【裁判全文】
臺灣台南地方法院民事判決              95年度家訴字第26號
原      告  乙○○○
訴訟代理人  禎和律師
被      告  台南縣政府
法定代理人  丙○○
訴訟代理人  甲○○
上列當事人間請求確認繼承權存在事件，於中華民國95年4月25
日辯論終結，本院判決如下：
    主      文
原告之訴駁回。
訴訟費用由原告負擔。
    事實及理由
一、原告主張：
  (一)緣原告於日據時期昭和3年（民國17年）11月20日生，為訴
    外人即本生父母陳沛與陳鄭昭栽（二人均於昭和年間死亡）
    之次女，被繼承人陳進發（於大正12年7月9日生，民國33年
    6月20日歿，絕嗣）、陳新發（於大正15年9月9日生，昭和7
    年3月4日歿，絕嗣）二人係原告之同胞長兄，其同胞大姊陳
    氏愛亦早於大正年間死亡，而原告年幼因家庭因素，遂於昭
    和5年（民國19年）11月24日出養與訴外人李魚、李陳氏賢
    夫婦，有日據時期戶籍謄本、繼承系統表可稽。
  (二)嗣原告之養父母分別於昭和20年3月25日及大正10年7月27日
    死亡，原告之配偶顏文榮亦於81年8月5日死亡，致年邁且無
    謀生能力之原告，頓時無法維持生活，而原告嗣得知其同胞
    兄長即被繼承人陳進發、陳新發二人，於永康市公所各有一
    筆道路徵收補償款未為領取，迄今亦無人辦理繼承手續，是
    原告乃向鈞院民事庭聲請終止與養父母間之收養關係，業經
    裁定確定許可終止收養關係在案，並隨之持該等相關文件向
    台南縣政府具領系爭徵收補償款，惟屢遭被告拒絕。
  (三)按台灣光復後，民法繼承編始在台灣施行，而依民法繼承編
    施行法第8條所定：「繼承開始時在民法繼承編施行前，被
    繼承人無直系血親卑親屬，依當時之法律亦無其他繼承人者
    ，自施行之日起，依民法繼承編之規定定其繼承人」。而查
    被繼承人陳進發、陳新發二人，其死亡時間即繼承之時點均
    發生於日據時期，且當時並無其他繼承人存在，依上揭法條
    規定，自應依民法繼承編定其繼承人，而原告係民法第1138
    條規定之第3順位繼承人（按原告因終止收養關係以回復其
    本姓，即自繼承開始時，承受被繼承人財產上之一切權利、
    義務），則上揭道路徵收補助款，原告因繼承關係而取得權
    利，應無疑義，故被告認原告對其同胞兄弟姊妹之遺產應無
    繼承權，顯有未何，是原告就本件應有提起確認訴訟之必要
    。
  (四)綜上所述，爰提出戶籍謄本五份、繼承系統表一份、鈞院94
    年度家聲字第87號民事裁定確定影本一份及95.1.25台南縣
    政府函文影本一份為證，並聲明請求1.確認原告對於被繼承
    人陳進發、陳新發之遺產繼承權存在，及2.訴訟費用由被告
    負擔。
二、被告則以：
  (一)被繼承人陳進發、陳新發死亡後各遺有一筆道路徵收補償款
    ，金額均為0000000元。
  (二)遺產繼承權應於死亡開始時決定，被繼承人陳進發、陳新發
    在日據時期即死亡，依日據時期台灣省人財產繼承習慣分為
    家產繼承及私產繼承，本件係家產繼承，僅有男子才有繼承
    權，私產繼承人並不包含兄弟姊妹，故原告並無繼承權。縱
    使在光復後，如無合法繼承人，應依民法繼承編規定定其繼
    承人，惟原告在昭和5年即民國19年出養後，胞兄陳進發在
    民國33年6月20日死亡、陳新發在昭和7年3月4日死亡，原告
    嗣於94年8月9日才經法院裁定與養父母終止收養關係確定，
    依據繼承登記法令補充規定第14條，遺產繼承資格之有無，
    應於繼承開始為決定之標準。被繼承人陳進發、陳新發死亡
    繼承開始時，原告既然仍為他人收養，其與本生父母、兄弟
    姊妹之法律上關係處於停上狀態，故原告對於陳進發、陳新
    發之遺產應無繼承權，故原告之請求為無理由等語作為抗辯
    ，並聲明請求駁回原告之訴。
三、得心證之理由：
  (一)按確認法律關係成立或不成立之訴，非原告有即受確認判決
    之法律上利益者，不得提起之，民事訴訟法第247條第1項前
    段定有明文。又按所謂確認之訴之即受確認判決之法律上利
    益，係指法律關係之存在與否不明確，原告主觀上認其在法
    律上之地位有不妥之狀態存在，且此種不妥之狀態，能以確
    認判決將之除去者而言，最高法院52年台上字第1240號判例
    可資參照。本件原告主張其為被繼承人陳進發、陳新發之繼
    承人，對陳進發、陳新發之遺產繼承權存在，惟為被告否認
    ，則被告之否認，致原告就上述遺產繼承權之存否不明，其
    法律上地位受有侵害，而此侵害，得以確認判決除去之，則
    原告自有提起本件訴訟之確認利益。
  (二)查原告主張其於昭和5年即民國19年出養與訴外人李魚、李
    陳氏賢夫婦後，親生胞兄陳進發在民國33年6月20日死亡、
    陳新發在昭和7年3月4日死亡，均無繼承人，分別留有遺產
    即被告所發放之道路徵收補償款各0000000元，二人共計
    0000000 元，嗣於94年8月9日原告經本院以94年度家聲字第
    87號裁定終止與養父母之收養關係確定之事實，有戶籍謄本
    五份、繼承系統表一份、本院94年度家聲字第87號民事裁定
    一份為證，且為被告所不爭執，可信為真實。
  (三)查原告以被繼承人陳進發、陳新發二人，其死亡時間即繼承
    之時點均發生於日據時期，且當時並無其他繼承人存在，依
    民法繼承編施行法第8條規定，自應依民法繼承編定其繼承
    人。而原告已終止與養家之收養關係，應回復其本姓及與本
    生父母兄弟之關係，原告為被繼承人陳進發、陳新發民法第
    1138條規定之第3順位繼承人，應承受被繼承人陳進發、陳
    新發財產上之一切權利、義務，惟原告向被告具領遺產即前
    開徵收補償款，惟屢遭被告拒絕之事實，業據提出被告95年
    1月25日函文一紙為證，惟經被告以前揭情詞置辯，是本件
    爭點厥在於原告出養後，本生兄弟死亡而無繼承人，嗣原告
    終止與養父母之收養關係後，是否得繼承本生兄弟之遺產？
    茲詳述如后：
    1.按繼承開始在民法繼承編施行前，被繼承人無直系血親卑
      親屬，依當時之法律亦無其他繼承人，自施行之日起，依
      民法繼承之規定定其繼承人，民法繼承編施行細則第8條
      定有明文。被繼承人陳進發、陳新發於日據時期之民國33
      年6月20日、昭和7年3月4日死亡，無直系血親及依當時法
      律之其他繼承人，則自台灣地區於民國34年10月25日光復
      之日起，應依民法繼承之規定定其繼承人，先予敘明。
    2.又「繼承，因被繼承人死亡而開始。」民法第1147條定有
      明文，惟繼承人應於繼承開始當時存在，繼承開始之際，
      尚未出生或已死亡者，則無繼承人之資格，學者稱為同時
      存在之原則，引申其義即繼承『開始』之際，有親屬關係
      人之間，才能繼承，內政部函定發布之繼承登記法令補充
      規定第14條前段規定：「遺產繼承人資格之有無，應以繼
      承開始時為決定之標準。」亦同此見解。
    3.本件原告於日據時期昭和5年11月24日即民國19年11月24
      日出養與訴外人李魚、李陳氏賢夫婦後，至94年8月7日終
      止收養關係之前，其與本生父母兄弟之法律上關係處於停
      止狀態。故被繼承陳進發、陳新發於日據時期之民國33年
      6月20日、昭和7年3月4日死亡繼承開始時，及我國民法施
      行於臺灣之日（民國34年10月25日），原告與陳進發、陳
      新發均無兄妹之關係，自不具民法繼承編所規定繼承人之
      資格。
  (四)綜上所陳，查本件原告於被繼承人陳進發、陳新發死亡及民
    國34年10月25日民法施行於台灣之日，與陳進發、陳新發無
    兄妹之關係，不符合繼承之同時存在原則，不具民法繼承編
      所規定繼承人之資格，對陳進發、陳新發之遺產無繼承權
    ，從而，原告請求確認其對陳進發、陳新發之遺產繼承權存
    在，並無理由，應予駁回。
四、結論：原告之訴，為無理由，依民事訴訟法第78條，判決如
    主文。
中    華    民    國    95    年    5     月    9     日
                      家事法庭    法  官  張  麗  娟
上列正本證明與原本無異
如對於本判決上訴，須於判決送達後20日內向本院提出上訴狀
中    華    民    國    95    年    5     月    9     日
                                  書記官  鄭  隆  慶


司法院資訊處製作；財團法人民間司法改革基金會備份。
